行　政　法　院　判　決　　　　　　　　　　　　　八十八年度判字第四二六七號
　　原　　　告　甲○○
　　訴訟代理人　鄭錦崢
　　被　　　告　財政部臺北市國稅局
　　訴訟代理人　吳秀華
　　　　　　　　林永典
右當事人間因贈與稅事件，原告不服行政院中華民國八十七年六月十日台八七訴字第
二九一四三號再訴願決定，提起行政訴訟。本院判決如左︰
　　主  文
原告之訴駁回。
　　事  實
緣本件原告於民國八十年一月領取土地徵收補償費新台幣（下同）一五五、六四四、
三七九元，旋於八十年二月一日自其台北市第九信用合作社儲蓄部帳戶提領三二、○
○○、○○○元，分別轉帳存入其女鄭錦秀帳戶二、○○○、○○○元、鄭錦華帳戶
一○、○○○、○○○元、鄭錦崢帳戶一○、○○○、○○○元及鄭錦鳳帳戶一○、
○○○、○○○元。被告財政部台北市國稅局於八十四年七月二十日以財北國稅審
貳字第八四○三二一八二號函通知原告，以其領取鉅額補償費，如有遺產及贈與稅法
所規定之贈與情事，請於文到十日內自動申報贈與稅。原告於八十四年八月七日函復
被告，略以其女鄭錦華、鄭錦崢及鄭錦鳳名下之定存三○、○○○、○○○元非屬贈
與，已於八十四年七月三十一日解約存入其本人帳戶等語。被告乃依查得資料，核定
原告贈與總額三二、○○○、○○○元，贈與淨額為三一、五五○、○○○元，應納
稅額一○、六六八、七五○元，並以鄭錦華等三人名下之三○、○○○、○○○元原
告既已提供課稅資料，乃不予處罰，加計利息四、四五一、一五二元，另就鄭錦秀定
存二、○○○、○○○元依同法第四十四條規定，按所漏稅額九二、五○○元處以一
倍罰鍰九二、五○○元。原告不服，就本稅及罰鍰部分，申經復查結果，未准變更。
原告復就本稅、罰鍰及加計利息部分，訴經財政部訴願決定，除就加計利息部分，移
由被告依復查程序辦理外，關於本稅及罰鍰部分則駁回其訴願。茲原告就本稅及罰鍰
部分，向行政院提起再訴願，亦遞遭決定駁回，遂提起行政訴訟，茲摘兩造訴辯意
旨如次：
原告起訴意旨略謂︰一、按「本法稱贈與，指財產所有人以自己之財產無償給予他人
，經他人允受而生效力之行為。」為遺產及贈與稅法第四條第二項所明定。次按「贈
與因當事人一方以自己之財產，為無償給與他方之意思表示，經他方允受而生效力。
」亦為民法第四百零六條所明定。由以上法律規定可以得知「贈與」在法律上之構成
要件有三：(一)當事人一方自己的財產。(二)財產所有人以自己之財產無償給予他方之意
思表示。(三)經他方允受之意思表示。二、由本案事實之陳述可知，被告核定原告八十
年度贈與稅因內容之不同而分為二個部分，茲就該二部分，分別論明被告認事用法違
誤之處於後：(一)有關原告借用鄭錦華、鄭錦崢及鄭錦鳳等三子女名義各個一千萬元定
存部分：八十年二月一日原告借鄭錦華等三人名義各做一千萬元定存，事隔四年多，
被告始查核本案。適逢原告進行澳洲移民半年多，於澳洲覓妥一塊地，準備買下興建
住宅，所需錢財於八十四年七月三十一日將借用鄭錦華等三人名下三千萬元定存解約
，購買一百二十五萬元澳幣，匯往澳洲原告帳戶內，餘五百餘萬元則全部存在原告第
九信用合作社帳戶內，故已沒有所謂「贈與」之爭議問題。在查核之初，被告與原告
立場不同而對事實之認定互異，那倒是可理解之常態。但是後來，被告及訴願機關、
再訴願機關均未本於課稅力求客觀、合理之租稅公平原則，逐一檢驗本案之事實經過
與狀態是否與前開遺產及贈與稅法第四條第二項所規定之各別要件相符，作為課稅之
依據，卻一昧蠻橫地核課原告贈與稅，深令人不服。故在本案事實之認定上，就法律
適用之構成要件及被告之課稅理由論述被告認事用法之違誤於後：１、在法律適用之
構成要件上：首先客觀地就合理性而言；自八十年二月一日起原告借子女鄭錦華等三
人名義共做定存三千萬元，至八十四年七月三十一日將該三千萬元解約回存至原告名
下時止，共計長達四年六個月的時間，惟因前述事實經過顯示，本案性質並無贈與情
事，故八十四年七月三十一日該三千萬元定存始能原封不動地回存至原告名下。否則
，以四年半之久的時間，該三千萬元定存果如被告認定為「贈與」，則鄭錦華、鄭錦
崢、鄭錦鳳三人必有動用該三千萬元資金或孳息之情事發生，而事實上沒有這種情形
，亦即事實顯示並無贈與情事。茲就前開「贈與」在法律上之構成要件來檢驗本案：
當事人一方自己的財產：本案系爭三千萬元定存屬原告所有之財產。財產所有人
以自己之財產無償給與他方之意思表示：主觀上原告並沒有贈與財產給子女鄭錦華等
三人之意思表示。客觀上系爭三千萬元定存之定期存單、印鑑章、存摺等均一直由原
告所保管，且在長達四年半的期間中，該定存利息均由原告所提領，為被告所不能否
認，況且，原告更曾以該定存利息為子女鄭錦華購置房地，為被告核課贈與稅在案。
故在客觀上，相關之證據亦充分證明原告沒有贈與之意思表示，結果，四年六個月後
即八十四年七月三十一日原始三千萬元定存才會回存至原告名下。經他方允受之意
思表示：主觀上鄭錦華等三人根本沒有看見過該三千萬元定存，故根本無從表達其允
受之意思表示。客觀上言，四年半是相當長的時間，鄭錦華等三人經濟情況並不裕
，而系爭三千萬元本金及孳息，她們均不能動用也無從動用，故由此可見鄭錦華等三
人也沒有允受之意思表示。綜之，本案在法律適用之構成要件上，「贈與」不成立，
自無遺產及贈與稅法第四條第二項及第三條規定之適用。２、被告之課稅理由：再訴
願決定書理由中略稱「再訴願人以其僅係借用子女名義寄存，其中三○、○○○、○
○○元嗣後已轉回再訴願人帳戶，．．．顯非贈與云云，申經復查結果，以再訴願人
提領三二、○○○、○○○元轉存其子女帳戶屬實，其事後回存，係於該局八十四年
七月二十日函查後始於八十四年七月三十一日轉回，所稱自不足採云云。」被告及訴
願機關、再訴願機關均持同一觀點核課原告贈與稅。但查原告於八十年二月一日自
帳戶內提領三千萬元，並非如被告所稱之三千二百萬元。提領之後隨即借用子女鄭錦
華等三人名義各做一千萬元定存，此點更非如被告所稱「轉存其子女帳戶屬實」，被
告扭曲事實，此其一也。現實社會中，以子女名義做定存之資金移動狀況，在性質
上有多種，諸如：贈與、信託、借貸（助子女建立與金融機構往來之信用、做存款證
明）以及分散利息所得等等，被告理應本於客觀、合理之租稅公平原則查證事實真相
，做為事實認定之依據，但本案之復查決定、訴願決定及再訴願決定，其理由中均避
開查證事實之工作，只認定八十年二月一日原告借子女名義所做三千萬元定存是事實
，這個事實就是贈與。難道「贈與」的定義是如此草率嗎﹖遺產及贈與稅法第四條第
二項及民法第四百零六條定如此規定的嗎﹖被告本於職權對事實之認定及法律之適用
可以任意為之嗎﹖被告違法之處分令人不服。(二)有關原告借用鄭錦秀名義所做之二百
萬元定存部分：因為鄭錦秀從小就是腦性麻痺，重度殘障，能吃能喝，無意思表達能
力，從來不曾讀過一天書，根本不知道錢財為何物，原告用在她名下之二百萬元，是
考慮原告夫妻百年之後，能夠有人能利用這二百萬元繼續照顧鄭錦秀的殘生，此二百
萬元鄭錦秀根本不知道為何物，故原告不是給鄭錦秀二百萬元，而是給將來照顧鄭錦
秀的人，讓那個人來支配此二百萬元照顧鄭錦秀，這能謂原告贈與稅嗎﹖鄭錦秀是禁
治產人，無意思表達能力，原告是她監護人，會贈與錢財給她嗎﹖「贈與」成立嗎﹖
三、綜上所述，本案之認事用法實多違誤，為此，祈鈞院撤銷再訴願決定、訴願決定
及原處分，以維原告權益等語。
被告答辯意旨略謂︰壹：贈與稅本稅部分：一、按「經常居住中華民國境內之中華民
國國民，就其在中華民國境內或境外之財產為贈與者，應依本法規定，課徵贈與稅。
」「本法稱贈與者，指財產所有人以自己之財產無償給與他人，經他人允受而生效力
之行為。」分別為行為時遺產及贈與稅法第三條第一項、第四條第二項所明定。二、
本案乃被告於執行財政部遏止逃漏維護租稅公平第三階段作業計畫，選案查核時，查
得原告於八十年一月間因土地徵收領取土地徵收補償費一五五、六四四、三七九元，
旋於八十年二月一日自其台北市第九信用合作社儲蓄帳戶提領三二、○○○、○○○
元，除二、○○○、○○○元轉入其女鄭錦秀之帳戶中，其餘三○、○○○、○○○
元，各以一○、○○○、○○○元分別轉存入其子女鄭錦華、鄭錦崢及鄭錦鳳之帳戶
中，被告據而認定其贈與總額三二、○○○、○○○元，贈與淨額三一、五五○、○
○○元，應納稅額一○、六六八、七五○元，復查決定遞予維持，審諸首揭規定，並
無不合。三、茲據原告主張，系爭三千萬元僅係假借子女名義寄存，全由原告掌控及
領取利息，且三○、○○○、○○○元事後已轉回原告帳戶，應非贈與等語，資為爭
議。經核原告將三千萬元分別存入子女帳戶，且定存利息按期由子女帳戶收存，並由
子女申報利息所得綜合所得稅，被告據而認定贈與稅一○、六六八、七五○元，並無
不當，所訴非為贈與，核不足採。至其八十四年七月三十一日回存三○、○○○、○
○○元，既在本局八十四年七月二十日查獲後，顯係事後所為，亦不足採。貳、科處
罰鍰部分：一、按「納稅義務人違反第二十三條或第二十四條之規定，未依限辦理遺
產稅或贈與稅申報者，按核定應納稅額加處一倍到二倍之罰鍰；其無應納稅額者，處
以九百元之罰鍰。」，為行為時遺產及贈與稅法第四十四條所明定。二、本件原告於
八十年一月間因土地徵收領取土地徵收補償費一五五、六四四、三七九元，旋於八十
年二月一日自其台北市第九信用合作社儲蓄部帳戶提領三二、○○○、○○○元，分
別轉存入其子女鄭錦秀、鄭錦華、鄭錦崢及鄭錦鳳之帳戶，未依限申報贈與，已如前
述，被告乃據而按所漏稅額九二、五○○元科處一倍罰鍰九二、五○○元，復查決定
遞予維持，審諸首揭規定，並無不合。、另原告同年度五月二十二日提供自有資金
四、五○○、○○○元為其女鄭錦華購買坐落台北縣新店市○○路五十五巷二號房地
併計本次贈與，核定補徵贈與稅額二、○二五、○○○元案，業經本院八十七年度判
字第二三三六號判決駁回原告之訴確定在案，併予明。綜上論述：原處分及所為復
查、訴願、再訴願決定並無違誤，請准判決駁回原告之訴等語。
　　理  由
按「經常居住中華民國境內之中華民國國民，就其在中華民國境內或境外之財產為贈
與者，應依本法規定，課徵贈與稅。」「本法稱贈與，指財產所有人以自己之財產無
償給與他人，經他人允受而生效力之行為。」「除第二十條所規定之贈與外，贈與人
在一年內贈與他人之財產總值超過贈與稅免稅額時，應於超過免稅額之贈與行為後三
十日內，向主管稽徵機關依本法規定辦理贈與稅申報。」為行為時遺產及贈與稅法第
三條第一項及第四條第三項及第二十四條第一項所明定。又納稅義務人違反第二十三
條或第二十四條之規定，未依限辦理遺產稅或贈與稅申報者，按核定應納稅額加處一
倍至二倍之罰鍰，復為同法第四十四條前段所規定。本件被告以原告於八十年一月間
領取土地徵收補償費一五五、六四四、三七九元，旋於八十年二月一日自其台北市第
九信用合作社儲蓄部帳戶提領三二、○○○、○○○元，除二、○○○、○○○元轉
入其女鄭錦秀之帳戶，其餘三○、○○○、○○○元，各以一○、○○○、○○○元
分別轉存入其子女鄭錦華、鄭錦崢及鄭錦鳳之帳戶中，乃核定原告贈與總額三二、○
○○、○○○元，贈與淨額三一、五五○、○○○元，應納稅額一○、六六八、七五
○元，並以鄭錦華等三人名下之三○、○○○、○○○元原告既已提供課稅資料，乃
不予處罰，加計利息四、四五一、一五二元，另就鄭錦秀定存二、○○○、○○○元
依同法第四十四條規定，按所漏稅額九二、五○○元處以一倍罰鍰九二、五○○元。
原告不服，就本稅及罰鍰部分，申經復查結果，未准變更。原告復就本稅、罰鍰及加
計利息部分，訴經財政部訴願決定，除就加計利息部分，移由被告依復查程序辦理外
，關於本稅及罰鍰部分則駁回其訴願。原告提起再訴願，亦遞遭決定駁回，遂提起行
政訴訟，主張：系爭三○、○○○、○○○元僅係假借子女名義寄存，全由原告掌控
及領取利息，且事後亦已轉回原告帳戶，應非贈與；至於鄭錦秀之定存二、○○○、
○○○元，因鄭錦秀為殘障，無意思表達能力，利用該款照顧其生活云云。經查：(一)
本案乃被告於執行財政部遏止逃漏維護租稅公平第三階段作業計畫，選案查核時，查
得原告於八十年一月間因土地徵收領取土地徵收補償費一五五、六四四、三七九元，
旋於八十年二月一日自其台北市第九信用合作社帳戶提領三二、○○○、○○○元，
除二、○○○、○○○元轉入其女鄭錦秀之帳戶中，其餘三○、○○○、○○○元，
各以一○、○○○、○○○元分別轉入其子女鄭錦華、鄭錦崢及鄭錦鳳之帳戶中。原
告提領上述三二、○○○、○○○元分別存子女帳戶（定存），定存利息按期由子女
帳戶收存，並由子女申報利息所得之綜合所得稅，足證其子女並非不知有該筆贈與金
額之事實，被告據以認定贈與而核定贈與稅，並無不當。至於八十四年七月三十一日
回存三○、○○○、○○○元入原告帳入，既係於被告八十四年七月二十日查獲之後
，顯係事後所為，自不足採。原告之訴訟代理人鄭錦崢於本院行準備程序時，雖主張
本件係信託行為，並非贈與云云，既未舉證以實其說，亦難以採憑。(二)又原告存入鄭
錦秀帳戶之二、○○○、○○○元，乃為純獲法律上之利益，縱為無表達意思能力之
無行為能力人，亦不影響贈與行為之效力。況原告亦稱由照顧鄭錦秀者受領該二、○
○○、○○○元，亦無解於贈與之成立。(三)另原告同年度五月二十二日提供自有資金
四、五○○、○○○元為其女鄭錦華購買坐落台北縣新店市○○路五十五巷二號房地
，以贈與論，併計本次贈與，核定補徵贈與稅額二、○二五、○○○元，而提起行政
訴訟一案，業經本院八十七年度判字第二三三六號判決駁回原告之訴確定在案。該部
分與本次贈與併計，僅是贈與總額與稅率之變更，不發生重複課稅之問題。原告訴訟
代理人鄭錦崢雖主張購買房地之款項，是原告從三個子女各一千萬元帳戶中所生利息
支付，但其對此並未能舉證以實其說，且原告於另案訴訟中亦未作此主張，而其所提
銀行帳卡影本，對此亦不能為確切之證明，所訴自難以採憑。從而，被告以原告既將
三二、○○○、○○○元分別存入子女帳戶而未依限申報贈與稅，乃依查得資料核課
贈與稅一○、六六八、七五○元，另就鄭錦秀定存二、○○○、○○○元部分，依同
法第四十四條規定，按所漏稅額九二、五○○元處以一倍罰鍰九二、五○○元，於法
均無違誤，一再訴願決定遞予維持，亦無不合。原告起訴意旨，難謂為有理由，應予
駁回。
據上論結，本件原告之訴為無理由，爰依行政訴訟法第二十六條後段，判決如主文。
中    華    民    國     八十八      年     十二     月     二十四      日
                    行 政 法 院 第 六 庭
                                審 判 長 評  事      徐  樹  海
                                         評  事      藍　獻　林
                                         評  事      高  啟  燦
                                         評  事      林  家  惠
                                         評  事      劉  鑫  楨
右  正  本  證  明  與  原  本  無  異
                                         法院書記官  賀  瑞  鸞
中    華    民    國     八十八      年     十二     月     二十八      日
